ACORDAO-COMPLETO-2377720

ACÓRDÃO 13449/2019 ATA 40/2019 - PRIMEIRA CÂMARA

VISTOS, relatados e discutidos estes autos de tomada de contas especial em desfavor do do Instituto Euvaldo Lodi  Núcleo Regional do Amapá (02.355.615/0001-66) e da Sra. Telma Lúcia de Azevedo Gurgel (XXX.229.272-XX) , diretora regional da entidade, em virtude de irregularidades identificadas no Convênio 01.06.1205.00, que teve por objeto a execução do Projeto "Modernização da Rede Amapaense de Meteorologia para a Previsão de Clima, Tempo e Recursos Hídricos";
ACORDAM os ministros do Tribunal de Contas da União, reunidos em sessão da 1ª Câmara, diante das razões expostas pelo relator, em: 
9.1. julgar irregulares as contas do Instituto Euvaldo Lodi  Núcleo Regional do Amapá (02.355.615/0001-66) e da Sra. Telma Lúcia de Azevedo Gurgel (XXX.229.272-XX) , diretora regional da entidade, com fundamento nos arts. 1º, inciso I, 16, inciso III, alíneas "b" e "c", da Lei 8.443/1992, c/c os arts. 1º, inciso I, e 209, incisos II e III, do Regimento Interno do TCU; 
9.2. condenar, solidariamente, os responsáveis acima mencionados, com fundamento no art. 19, caput, da Lei 8.443/1992, c/c o art. 210 do Regimento Interno do TCU, ao pagamento da quantia de R$ 29.468,40 (vinte e nove mil, quatrocentos e sessenta e oito reais e quarenta centavos) , com a fixação do prazo de 15 (quinze) dias, a contar das notificações, para comprovarem, perante o Tribunal (art. 23, inciso III, alínea "a" da Lei 8.443/1992, c/c o art. 214, inciso III, alínea "a", do Regimento Interno) , o recolhimento da dívida aos cofres da Financiadora de Estudos e Projetos, atualizada monetariamente e acrescida dos juros de mora, calculados a partir de 28/10/2009, até a data do recolhimento, na forma prevista na legislação em vigor;
9.3. aplicar ao Instituto Euvaldo Lodi  Núcleo Regional do Amapá (02.355.615/0001-66) e à Sra. Telma Lúcia de Azevedo Gurgel (XXX.229.272-XX) multa individual prevista no art. 57 da Lei 8.443/1992, c/c o art. 267 do Regimento Interno, no valor de R$ 5.000,00 (cinco mil reais) , fixando-lhes o prazo de 15 (quinze) dias, a contar da notificação, para que comprove, perante o Tribunal (art. 214, inciso III, alínea "a" do Regimento Interno) , o recolhimento da dívida aos cofres do Tesouro Nacional, atualizada monetariamente desde a data deste acórdão até a do efetivo recolhimento, se for paga após o vencimento, na forma da legislação em vigor;
9.4. autorizar, desde logo, nos termos do art. 28, inciso II, da Lei 8.443/1992, a cobrança judicial das dívidas, caso não atendidas as notificações;
9.5. autorizar, desde logo, caso solicitado e o processo não tenha sido remetido para cobrança judicial, o pagamento das dívidas em até 36 (trinta e seis) parcelas mensais e consecutivas, nos termos do art. 26 da Lei 8.443/1992, c/c o art. 217 do Regimento Interno/TCU, fixando-se o vencimento da primeira parcela em 15 (quinze) dias, a contar do recebimento da notificação, e o das demais a cada mês, devendo incidir sobre cada valor mensal os correspondentes acréscimos legais, na forma prevista na legislação em vigor, sem prejuízo de alertar os responsáveis de que a falta de comprovação do recolhimento de qualquer parcela implicará o vencimento antecipado do saldo devedor;
9.6. dar ciência desta deliberação à Financiadora de Estudos e Projetos, em atenção ao disposto no art. 18, § 6º, da Resolução TCU 170/2004, e ao Procurador-Chefe da Procuradoria da República do Amapá, nos termos do art. 16, § 3º, da Lei 8.443/1992, c/c o art. 209, § 7º, do Regimento Interno do TCU.

Tomada de contas especial instaurada em razão da ausência de devolução do saldo de convênio celebrado como Instituto Euvaldo Lodi Núcleo Regional do Amapá.

Primeira Câmara

Financiadora de Estudos e Projetos - FINEP.

3. Interessados/Responsáveis:
3.1. Responsáveis: Instituto Euvaldo Lodi- Núcleo Regional do Amapá (02.355.615/0001-66) e Telma Lucia de Azevedo Gurgel (XXX.229.272-XX).

13.1. Ministros presentes: Walton Alencar Rodrigues (Presidente), Benjamin Zymler e Vital do Rêgo (Relator).
13.2. Ministro-Substituto convocado: Augusto Sherman Cavalcanti.
13.3. Ministro-Substituto presente: Weder de Oliveira.

ACORDAO-COMPLETO-2406369

Acórdão de Relação 4570/2020 - Primeira Câmara

Acórdão de Relação

ACORDAO-COMPLETO-2517580

Acórdão de Relação 18753/2021 - Primeira Câmara

VITAL DO RÊGO

Adoto como relatório o pronunciamento da Secretaria de Controle Externo de Tomada de Contas Especial (peça 26) a seguir transcrito, que contou com a anuência do corpo diretivo daquela unidade e do representante do Ministério Público junto ao TCU (peças 27 a 29) :
INTRODUÇÃO
1.	Cuidam os autos de tomada de contas especial instaurada pela Financiadora de Estudos e Projetos - FINEP, em desfavor do Instituto Euvaldo Lodi  Núcleo Regional do Amapá (CNPJ 02.355.615/0001-66) e da Sra. Telma Lúcia de Azevedo Gurgel (CPF XXX.229.272-XX) , em razão de irregularidades identificadas no Convênio 01.06.1205.00 (peça 2, p. 36-48) , que teve por objeto a execução do Projeto "Modernização da Rede Amapaense de Meteorologia para a Previsão de Clima, Tempo e Recursos Hídricos".
2.	Referido ajuste ainda previa a participação, como co-executores, da Fundação Universidade Federal do Amapá - UNIFAP, do Corpo de Bombeiros Militar do Amapá  Coordenadoria Estadual de Defesa Civil - CBMAP/CEDE, da Empresa Brasileira de Pesquisa Agropecuária - EMBRAPA / Centro de Pesquisa Agroflorestal do Amapá - CPAFAP, e do Governo do Estado do Amapá - GOVAP (Cláusula IV, do Termo de Convênio - peça 2, p. 37) .
3.	Não há informação sobre eventual responsabilização dos co-executores do ajuste.
4.	A Sra. Telma Lúcia de Azevedo Gurgel (CPF XXX.229.272-XX) foi identificada como Diretora Regional do Instituto Euvaldo Lodi  Núcleo Regional do Amapá ao longo da vigência do Convênio 01.06.1205.00, e foi arrolada como responsável solidária junto com o Instituto Euvaldo Lodi, conforme entendimento firmado na Súmula TCU 286, que estabeleceu a regra de que a pessoa jurídica de direito privado destinatária de transferências voluntárias de recursos federais feitas com vistas à consecução de uma finalidade pública responde solidariamente com seus administradores pelos danos causados ao erário na aplicação desses recursos.
HISTÓRICO
5.	Para a execução do Convênio 01.06.1205.00, estava prevista a importância total de R$ 402.260,10, sendo R$ 383.115,10 repassados pela FINEP, oriunda do Fundo Nacional de Desenvolvimento Científico e Tecnológico  FNDCT, R$ 10.951,00 a conta do convenente, além dos valores de R$ 160,00, do CBMAP/CEDE, de R$ 460,00 da CPAFAP, de R$ 3.360,00 da UNIFAP e de R$ 4.620,00 do GOVAP (Cláusula V.1, do Termo de Convênio  peça 2, p. 37-39) .
6.	Foram liberados recursos no valor total de R$ 348.366,00 (peça 7, p. 30-32) , conforme a seguir registrado:
	Ordem Bancária
	Data
	Valor
	Data de crédito na conta específica do convênio

	2007OB900256
	12/2/2007
	R$ 283.447,00
	14/2/2007 (peça 4, p. 48) 

	2007OB904085
	20/12/2007
	R$   44.919,00
	24/12/2007 (peça 4, p. 58) 

	2008OB901099
	15/4/2008
	R$   20.000,00
	17/4/2008 (peça 6, p. 177) 

7.	Constitui o fundamento para a instauração da presente Tomada de Contas Especial, em relação ao Convênio 01.06.1205.00, conforme apontado no Formulário para Proposta de TCE 54/2017 (peça 6, p. 148-160) , a não devolução do saldo financeiro do convênio (R$ 29.901,47) , a não comprovação da utilização da contrapartida pactuada (R$ 7.199,06) , e a ausência da Relação de Bens Adquiridos ou Produzidos (R$ 175.121,71) .
8.	Por meio das Cartas Protocolo abaixo identificadas, o Órgão Instaurador notificou os seguintes responsáveis acerca das irregularidades na execução dos recursos do Convênio 01.06.1205.00, requerendo a regularização das pendências:
	Responsável
	Carta Protocolo
	peça/página
	Data da ciência
	peça/página

	Instituto Euvaldo Lodi  Núcleo Regional do Amapá
	014.484/14
	peça 6, p. 107
	6/1/2015
	peça 6, p. 108

	Telma Lúcia de Azevedo Gurgel
	007.662/17
	peça 6, p. 137
	14/8/2017
	peça 6, p. 138

9.	Diante do não saneamento das irregularidades apontadas e da não devolução dos recursos devidos, instaurou-se a Tomada de Contas Especial. No Relatório do Tomador de Contas TCE 37/2017 (peça 7, p. 33-44) , concluiu-se que o prejuízo importaria no valor parcial dos recursos repassados, imputando-se a responsabilidade ao Instituto Euvaldo Lodi  Núcleo Regional do Amapá (CNPJ 02.355.615/0001-66) e à Sra. Telma Lúcia de Azevedo Gurgel (CPF 182.229.27272) , em razão das irregularidades apuradas.
10.	  O Relatório de Auditoria 934/2018, da Controladoria-Geral da União (peça 7, p. 5456) , também chegou às mesmas conclusões.
11.	  Após serem emitidos o Certificado de Auditoria (peça 7, p. 57-58) , o Parecer do Dirigente de Controle Interno (peça 7, p. 59-60) e o Pronunciamento Ministerial (peça 10) , o processo foi remetido a esse Tribunal.
12.	  Em instrução de peça 10, foi realizada análise de toda a documentação presente nos autos, até aquele momento, e verificou-se que, no âmbito do Formulário para Proposta de TCE 54/2017 (peça 6, p. 148-160) , as irregularidades em apuração nesta tomada de contas especial eram as seguintes:
a)	não devolução do saldo financeiro do convênio: R$ 29.901,47 (peça 6, p. 155) ;
b)	não comprovação da utilização da contrapartida pactuada (documentação insuficiente para a comprovação do aporte dos recursos da contrapartida financeira a cargo do executor) : R$ 2.741,20 (peça 6, p. 155) ;
c)	não comprovação da utilização da contrapartida pactuada (ausência de anexos do Formulário de Acompanhamento Financeiro) : R$ 4.457,86 (peça 6, p. 156) ; e
d)	irregularidades da documentação exigida para a prestação de contas (ausência da Relação de Bens Adquiridos ou Produzidos - Anexo 5) : R$ 175.121,71 (peça 6, p. 156) .
13.	Irregularidade 1: não devolução do saldo financeiro do convênio: R$ 29.901,47 (peça 6, p. 155) .
13.1.  A FINEP constatou que não foi detectada a devolução do saldo remanescente do convênio no valor de R$ 29.901,47 na data limite de devolução, em 29/10/2009 (peça 6, p. 110) .
13.2.  Não havia, nos autos, demonstrativo de como a FINEP chegou a esse valor de saldo de convênio não devolvido.
13.3.  Por outro lado, constatou-se saldo de R$ 5.209,09 na conta específica do ajuste, em 28/10/2009 (peça 6, p. 37) , e saldo de R$ 24.259,31 na conta poupança, em 15/10/2009 (peça 6, p. 38) , o que daria um saldo total remanescente de R$ 29.468,40, em 28/10/2009, que deveria ser devolvido pelo convenente.
13.4.  No Formulário para Proposta de TCE 54/2017, consta a informação de que não há registros de devoluções e nem documentos que comprovem a devolução de saldo do convênio (peça 6, p. 152) , o que caracteriza o dano em relação à presente irregularidade, no valor total de R$ 29.468,40, a contar de 28/10/2009.
14.	  Irregularidade 2: não comprovação da utilização da contrapartida pactuada (documentação insuficiente para a comprovação do aporte dos recursos da contrapartida financeira a cargo do executor) : R$ 2.741,20 (peça 6, p. 155) .
14.1.  Segundo MEMO 20/2008 - LabHidro - NHMET (peça 4, p. 46) , o Instituto Euvaldo Lodi informou que, até aquela data de 20/2/2008, não houve utilização de recursos da contrapartida.
14.2.  A prestação de contas final da contrapartida foi posteriormente apresentada (peça 6, p. 64-91) , e dela se extraiu que o Instituto Euvaldo Lodi aplicou os R$ 10.951,00 de sua contrapartida da seguinte forma: R$ 2.935,31 em diárias de pessoal e R$ 8.015,69 na contratação de serviços de pessoa jurídica.
14.3.  A FINEP entendeu que, no Plano de Trabalho aprovado, a contrapartida deveria ser aplicada da seguinte forma (peça 6, p. 124) :
14.3.1.	R$ 4.176,00 em diárias;
14.3.2.	R$ 1.500,00 em material de consumo;
14.3.3.	R$ 1.075,00 em serviços de terceiros pessoa física; e
14.3.4.	R$ 4.200,00 em obras e instalações.
14.4.  Em suas análises, a FINEP constatou que as despesas apresentadas pelo Instituto Euvaldo Lodi não seguiram o aprovado no respectivo Plano de Trabalho, o que seria motivo de glosa dessas despesas.
14.5.  No Formulário para Proposta de TCE 54/2017, consta a informação de que o valor de R$ 8.015,69 apresentado na rubrica "Outros Serviços de Terceiros Pessoa Jurídica - Outras Despesas" não foi aceito, provavelmente por não haver previsão dessa rubrica no Plano de Trabalho aprovado (peça 6, p. 154) .
14.6.  Analisando-se a prestação de contas final da contrapartida apresentada pelo Instituto Euvaldo Lodi, verifica-se a presença dos seguintes documentos de despesa comprobatórios da contratação de serviços de pessoa jurídica:
14.6.1.  Nota Fiscal 000030, emitida por Araújo e Gamboa Comércio e Serviços Ltda.  ME, no valor de R$ 3.600,00, referente à locação de veículo utilizado no projeto (peça 6, p. 79) ; e
14.6.2.  Nota Fiscal 001513, emitida por Cooperativa dos Proprietários Aut. de Veíc. Leves e Pesados do Amapá - COOTRAP, no valor de R$ 5.600,00, referente à locação de veículo utilizado no projeto (peça 6, p. 81) , parcialmente custeada com recursos da contrapartida (R$ 4.415,69) , conforme Relação de Pagamentos apresentada (peça 6, p. 70) .
14.7.  A princípio, presume-se que os R$ 8.015,69 utilizados na contratação de serviços de pessoa jurídica foram revertidos na execução do Convênio 01.06.1205.00, posto que não há questionamentos em contrário quanto a isso.
14.8.  A glosa processada pela FINEP diz respeito apenas a não observância da natureza da despesa, que foi alterada sem autorização do concedente.
14.9.  Importante destacar que a FINEP se manifestou tecnicamente em relação ao cumprimento do objeto e objetivo do convênio (peça 6, p. 103-104) , cabendo reproduzir parte do texto desse documento:
O relatório é bastante completo e mostra que as quatro metas do projeto
- Melhoria da capacidade de processamento e análise de dados
- Instalação e manutenção de PCDs e expansão da Rede Meteorológica Operacional/Usuário
- Desenvolvimento operacional e acoplamento de modelos
- Gestão da informação, processamento e análise de dados
foram atingidas e até extrapoladas, devendo ser salientado que todas as atividades foram desenvolvidas pelos pesquisadores envolvidos no projeto.
O projeto "Modernização da Rede Amapaense de Meteorologia para previsão de clima, tempo e recursos hídricos-REMETAP" permitiu a implantação do Núcleo de Hidrometeorologia e Energias Renováveis do Estado do Amapá (NHMET/IEPA) e trouxe benefícios integradores e necessários para o desenvolvimento científico e tecnológico do Estado do Amapá. Ou seja, o projeto REMETAP permitiu a inserção do Estado do Amapá no contexto nacional dos desafios e perspectivas da meteorologia e recursos hídricos na Amazônia.
Deve ser mencionado, também, a publicação do livro "Tempo, Clima e Recursos Hídricos: Resultados do Projeto Remetap no Estado do Amapá" - Editora IEPA - Governo do Estado do Amapá/FINEP/CNPq.
14.10.  Levando-se em conta que a própria FINEP aprovou o Relatório Técnico Final encaminhado pelo Instituto Euvaldo Lodi, e não havendo indícios de locupletamento ou desvio desses recursos da contrapartida, entende-se que as despesas realizadas em rubrica distinta da inicialmente aprovada pode ser considerada como mera falha formal, sem prejuízo aos objetivos do convênio, o que permite afastar o débito relativo à presente irregularidade.
15.	  Irregularidade 3: não comprovação da utilização da contrapartida pactuada (ausência de anexos do Formulário de Acompanhamento Financeiro) : R$ 4.457,86 (peça 6, p. 156) .
15.1.  Essa irregularidade trata da ausência de comprovação da contrapartida dos coexecutores previstos no termo de convênio, no valor total de R$ 8.600,00, conforme abaixo:
15.1.1.  R$ 160,00, do CBMAP/CEDE;
15.1.2.  R$ 460,00 da CPAFAP;
15.1.3.  R$ 3.360,00 da UNIFAP; e
15.1.4.  R$ 4.620,00 do GOVAP.
15.2.  No Formulário de TCE 54/2017, deixaram de ser comprovados um total de R$ 4.457,86 que deveriam ser custeados com recursos da contrapartida dos co-executores (peça 6, p. 156) .
15.3.  Nesse contexto, caberia responsabilizar cada um dos co-executores que deixaram de integralizar a contrapartida respectiva, pelos seguintes valores, respeitada a proporcionalidade incialmente pactuada:
15.3.1.  R$ 82,94, do CBMAP/CEDE;
15.3.2.  R$ 238,44, da CPAFAP;
15.3.3.  R$ 1.741,68, da UNIFAP; e
15.3.4.  R$ 2.394,80, do GOVAP.
15.4.  Como são valores de pequena monta e os únicos débitos pelos quais responderiam os co-executores, deixa-se de imputar débito a estes responsáveis em razão do valor ser ínfimo, situação em que os custos da cobrança mostrar-se-iam superiores ao ressarcimento buscado, tendo em foco os princípios da razoabilidade, da racionalidade administrativa e da economia processual (Acórdão 3508/2006-TCU-Segunda Câmara, Relator Ministro Walton Alencar Rodrigues) .
16. Irregularidade 4: irregularidades da documentação exigida para a prestação de contas (ausência da Relação de Bens Adquiridos ou Produzidos - Anexo 5) : R$ 175.121,71 (peça 6, p. 156) .
16.1.  Segundo a FINEP, não houve o envio da Relação de Bens Adquiridos ou Produzidos  (Anexo 5) , o que motivou a glosa do valor total de R$ 175.121,71.
16.2.  Referido valor foi obtido a partir do somatório declarado nas Relações de Pagamentos referentes ao elemento de despesa 52 - Equipamento e Material Permanente - Equipamento Nacional, documentos constantes das prestações de contas parcial e final encaminhadas pelo Instituto Euvaldo Lodi (peça 3, p. 125 e peça 5, p. 154) .
16.3.	Para aprofundar a análise dessa irregularidade, foi feito cruzamento com as informações e documentos apresentados nas prestações de contas, conforme abaixo demonstrado:
	Relação de Pagamento
	Comprovante de despesa
	Valor (R$) 
	Localização
	Débito em extrato bancário

	Fornecedor
	Localização
				
	Sierdovski & Sierdovski Ltda.
	peça 3, p. 125
	NF 02900
	18.000,00
	peça 4, p. 32-33
	peça 4, p. 60

	Tech Way Com. e Loc. de Equip. de Informática Ltda.
	peça 3, p. 125
	NF 000412
	  2.890,00
	peça 4, p. 34-36
	peça 4, p. 60

	Gigabyte Com. de Artigos para Informática São Carlos Ltda. - ME
	peça 3, p. 125
	NF 003130
	18.900,00
	peça 4, p. 37-39
	peça 4, p. 60

	ATM Systems Sistemas de Energia e Informática Ltda.
	peça 5, p. 154
	NF 000695
	  7.000,00
	peça 5, p. 155-157
	peça 6, p. 17

	MedPar Produtos Médicos e Hospitalares
	peça 5, p. 154
	NF 209
	  1.098,99
	peça 5, p. 158-160
	peça 6, p. 21

	IBM Brasil - Ind., Máquinas e Serv. Ltda.
	peça 5, p. 154
	NF 226767
	51.328,67
	peça 5, p. 161-162 e peça 6, p. 1
	peça 6, p. 21

	Intelb Com. e Serv. Ltda. - ME
	peça 5, p. 154
	NF 0161
	     597,32
	peça 6, p. 2-3
	peça 6, p. 28

	Hobeco Sudamericana Ltda.
	peça 5, p. 154
	Recibo 014/2009
	18.724,00
	peça 6, p. 4-5
	peça 6, p. 31

	Sierdovski & Sierdovski Ltda.
	peça 5, p. 154
	NF 000013
	  3.333,00
	peça 6, p. 6-7
	peça 6, p. 31

	IBM Brasil - Ind., Máquinas e Serv. Ltda.
	peça 5, p. 154
	NF 231537
	  7.975,69
	peça 6, p. 8-10
	peça 6, p. 33

	Hobeco Sudamericana Ltda.
	peça 5, p. 154
	NF 1941
	62.413,34
	peça 6, p. 11-12
	peça 6, p. 34

	System Informática Ltda.
	peça 5, p. 154
	NF 005990
	  1.584,70
	peça 6, p. 13-15
	peça 6, p. 37

16.4.  Cabe destacar que a Nota Fiscal 1941, emitida pela sociedade empresária Hobeco Sudamericana Ltda., no valor de R$ 62.413,34 (peça 6, p. 12) , serviu para cobrir o adiantamento de 30% do fornecimento de uma plataforma, no valor de R$ 18.724,00, conforme Recibo 014/2009 (peça 6, p. 5) , e debitado na conta corrente em 11/5/2009 (peça 6, p. 31) , e mais o restante do pagamento pelo fornecimento da plataforma, no valor de R$ 43.689,34, debitado na conta corrente em 4/8/2009 (peça 6, p. 34) .
16.5.  Da análise empreendida, constata-se que não há irregularidades identificadas nos documentos apresentados, e ficou demonstrado o nexo causal entre os recursos descentralizados pela FINEP com as supostas despesas realizadas no elemento de despesa 52 - Equipamento e Material Permanente - Equipamento Nacional.
16.6.  Diante desse contexto, mostra-se desarrazoada a decisão de glosar a integralidade dessas despesas pela simples ausência da Relação de Bens Adquiridos ou Produzidos  (Anexo 5) , que serviria para consolidar essas informações que foram construídas na tabela do item 16.3.
16.7.  Ademais, a própria FINEP se manifestou tecnicamente em relação ao cumprimento do objeto e objetivo do convênio (peça 6, p. 103-104) , e afirmou que o relatório gerado era bastante completo e mostrava que as quatro metas do projeto foram atingidas e até extrapoladas, devendo ser salientado que todas as atividades foram desenvolvidas pelos pesquisadores envolvidos no projeto.
16.8.  Segundo informado pela FINEP, no Formulário para Proposta de TCE 54/2017 (peça 6, p. 151) , não houve registro de visitas de acompanhamento in loco pela área operacional, e diante da ausência de outras informações que pudessem indicar outras irregularidades na aquisição de equipamento e material permanente, resta afastado o débito referente à presente irregularidade.
17.	  Uma vez realizada a análise das diversas irregularidades mapeadas pela FINEP, concluiu-se pela necessidade de realização de citação para a irregularidade abaixo:
17.1.  Irregularidade: não devolução do saldo financeiro do convênio.
17.1.1.  Descrição da irregularidade: não comprovação da devolução do saldo remanescente de recursos do Convênio 01.06.1205.00, no valor de R$ 29.468,40, em 28/10/2009.
17.1.2.  Evidências da irregularidade: Formulário para Proposta de TCE 54/2017 (peça 6, p. 148-160) e Relatório do Tomador de Contas TCE 37/2017 (peça 7, p. 33-44) .
17.1.3.  Normas infringidas: art. 28, inciso IX, da IN/STN 1/1997; e Cláusula VIII.1, alínea "i", do Termo do Convênio 01.06.1205.00.
17.1.4. Débitos relacionados aos responsáveis Instituto Euvaldo Lodi  Núcleo Regional do Amapá e Telma Lúcia de Azevedo Gurgel:
	Data de ocorrência
	Valor histórico (R$) 

	28/10/2009
	29.468,40

17.1.5.  Cofre credor: Financiadora de Estudos e Projetos.
17.1.6.  Responsáveis: Instituto Euvaldo Lodi  Núcleo Regional do Amapá e Telma Lúcia de Azevedo Gurgel.
17.1.7. Conduta: não comprovar a devolução do saldo remanescente de recursos do Convênio 01.06.1205.00, no valor de R$ 29.468,40, em 28/10/2009.
17.1.8.  Nexo de causalidade: a conduta descrita permitiu a apropriação indevida do saldo remanescente de recursos do Convênio 01.06.1205.00 por parte dos responsáveis, em afronta ao art. 28, inciso IX, da IN/STN 1/1997; e Cláusula VIII.1, alínea "i", do Termo do Convênio 01.06.1205.00.
17.1.9.  Culpabilidade: não há excludentes de ilicitude, de culpabilidade e de punibilidade; é razoável supor que os responsáveis tinham consciência da ilicitude de suas condutas; era exigível conduta diversa da praticada, qual seja, efetuar o recolhimento do saldo remanescente de recursos do Convênio 01.06.1205.00. 
17.1.10.  Encaminhamento: citação.
18.	  Em cumprimento ao pronunciamento da unidade (peça 14) , foi efetuada citação dos responsáveis, nos moldes adiante:
a)	 Instituto Euvaldo Lodi  Núcleo Regional do Amapá - promovida a citação do responsável, conforme delineado adiante:
	Comunicação: Ofício 556/2019 - TCU/Secex-TCE (peça 17) 
Data da Expedição: 29/4/2019
Data da Ciência: 8/5/2019 (peça 19) 
Nome Recebedor: Leila Corrêa
Observação: Ofício enviado para o endereço do responsável, conforme pesquisa de endereço no sistema da Receita Federal (peça 15) 
Fim do prazo para a defesa: 23/5/2019
	
b)	 Telma Lúcia de Azevedo Gurgel - promovida a citação da responsável, conforme delineado adiante:
	Comunicação: Ofício 557/2019 - TCU/Secex-TCE (peça 18) 
Data da Expedição: 29/4/2019
Data da Ciência: 10/5/2019 (peça 20) 
Nome Recebedor: Gerlanda Sousa Santos
Observação: Ofício enviado para o endereço do responsável, conforme pesquisa de endereço no sistema da Receita Federal (peça 16) 
Fim do prazo para a defesa: 27/5/2019
	
19.  Conforme Despacho de Conclusão das Comunicações Processuais (peça 25) , informamse que as providências inerentes às comunicações processuais foram concluídas. 
20.	  Transcorrido o prazo regimental, o Instituto Euvaldo Lodi  Núcleo Regional do Amapá permaneceu silente, devendo ser considerado revel, nos termos do art. 12, §3º, da Lei 8.443/1992, e a Sra. Telma Lúcia de Azevedo Gurgel apresentou defesa, conforme documentação de peça 24.
ANÁLISE DOS PRESSUPOSTOS DE PROCEDIBILIDADE DA IN/TCU 71/2012
Prejuízo ao Contraditório e Ampla Defesa
21.	  Em relação ao transcurso de mais de dez anos desde o fato gerador sem que tenha havido a notificação do responsável pela autoridade administrativa federal competente (art. 6º, inciso II, c/c art. 19, da IN/TCU 71/2012, modificada pela IN/TCU 76/2016) , construiu-se a tabela a seguir para caracterizar a situação de cada responsável, permitindo-se comprovar a não fluência do prazo decenal para ambos:
	Responsável
	Data inicial do fato gerador do dano ao Erário
	peça/página
	Data da notificação pela autoridade competente
	peça/página

	Instituto Euvaldo Lodi  Núcleo Regional do Amapá
	30/10/2009
	peça 6, p. 155-156
	6/1/2015
	peça 6, p. 108

	Telma Lúcia de Azevedo Gurgel
	30/10/2009
	peça 6, p. 155-156
	14/8/2017
	peça 6, p. 138

Valor de Constituição da TCE 	
22.	  Verifica-se que o valor atualizado do débito apurado sem juros, em 1º/1/2017, é de R$ 47.143,55, inferior a R$ 100.000,00, na forma estabelecida conforme os arts. 6º, inciso I e § 3º, inciso I, e 19, da IN/TCU 71/2012, modificada pela IN/TCU 76/2016. Entretanto, a apuração desta tomada de contas especial deve dar seguimento em razão da existência de outros débitos imputáveis aos mesmos responsáveis, no âmbito do TC Processo 040.240/2018-5.
23.	  A tomada de contas especial está, assim, devidamente constituída e em condição de ser instruída.
EXAME TÉCNICO
Da validade das notificações:
24.	  Preliminarmente, cumpre tecer breves considerações sobre a forma como são realizadas as comunicações processuais no TCU. A esse respeito, destacam-se o art. 179, do Regimento Interno do TCU (Resolução 155, de 4/12/2002) e o art. 4º, inciso III, § 1º, da Resolução TCU 170, de 30 de junho de 2004, in verbis:
Art. 179. A citação, a audiência ou a notificação, bem como a comunicação de diligência, farse-ão:
I - mediante ciência da parte, efetivada por servidor designado, por meio eletrônico, fac-símile, telegrama ou qualquer outra forma, desde que fique confirmada inequivocamente a entrega da comunicação ao destinatário;
II - mediante carta registrada, com aviso de recebimento que comprove a entrega no endereço do destinatário;
III - por edital publicado no Diário Oficial da União, quando o seu destinatário não for localizado
 (...) 
Art. 3º As comunicações serão dirigidas ao responsável, ou ao interessado, ou ao dirigente de órgão ou entidade, ou ao representante legal ou ao procurador constituído nos autos, com poderes expressos no mandato para esse fim, por meio de:
I - correio eletrônico, fac-símile ou telegrama;
II - servidor designado;
III - carta registrada, com aviso de recebimento;
IV - edital publicado no Diário Oficial da União, quando o seu destinatário não for localizado, nas hipóteses em que seja necessário o exercício de defesa.
Art. 4º. Consideram-se entregues as comunicações:
I - efetivadas conforme disposto nos incisos I e II do artigo anterior, mediante confirmação da ciência do destinatário;
II - realizadas na forma prevista no inciso III do artigo anterior, com o retorno do aviso de recebimento, entregue comprovadamente no endereço do destinatário;
III - na data de publicação do edital no Diário Oficial da União, quando realizadas na forma prevista no inciso IV do artigo anterior.
§ 1º O endereço do destinatário deverá ser previamente confirmado mediante consulta aos sistemas disponíveis ao Tribunal ou a outros meios de informação, a qual deverá ser juntada ao respectivo processo.
 (...) 
25.	  Bem se vê, portanto, que a validade da citação via postal não depende de que o aviso de recebimento seja assinado pelo próprio destinatário da comunicação, o que dispensa, no caso em tela, a entrega do AR em "mãos próprias". A exigência da norma é no sentido de o Tribunal verificar se a correspondência foi entregue no endereço correto, residindo aqui a necessidade de certeza inequívoca. 
26.	  Não é outra a orientação da jurisprudência do TCU, conforme se verifica dos julgados a seguir transcritos:
São válidas as comunicações processuais entregues, mediante carta registrada, no endereço correto do responsável, não havendo necessidade de que o recebimento seja feito por ele próprio (Acórdão 3648/2013-TCU-Segunda Câmara, Relator Ministro José Jorge) ;
É prescindível a entrega pessoal das comunicações pelo TCU, razão pela qual não há necessidade de que o aviso de recebimento seja assinado pelo próprio destinatário. Entregandose a correspondência no endereço correto do destinatário, presume-se o recebimento da citação. (Acórdão 1019/2008-TCU-Plenário, Relator Ministro Benjamin Zymler) ;
As comunicações do TCU, inclusive as citações, deverão ser realizadas mediante Aviso de Recebimento - AR, via Empresa Brasileira de Correios e Telégrafos, bastando para sua validade que se demonstre que a correspondência foi entregue no endereço correto. (Acórdão 1526/2007-TCU-Plenário, Relator Ministro Aroldo Cedraz) .
27.	  A validade do critério de comunicação processual do TCU foi referendada pelo Supremo Tribunal Federal, nos termos do julgamento do MS-AgR 25.816/DF, por meio do qual se afirmou a desnecessidade da ciência pessoal do interessado, entendendo-se suficiente a comprovação da entrega do "AR" no endereço do destinatário:
EMENTA: AGRAVO REGIMENTAL. MANDADO DE SEGURANÇA. DESNECESSIDADE DE INTIMAÇÃO PESSOAL DAS DECISÕES DO TRIBUNAL DE CONTAS DA UNIÃO. ART. 179 DO REGIMENTO INTERNO DO TCU. INTIMAÇÃO DO ATO IMPUGNADO POR CARTA REGISTRADA, INICIADO O PRAZO DO ART. 18 DA LEI nº 1.533/51 DA DATA CONSTANTE DO AVISO DE RECEBIMENTO. DECADÊNCIA RECONHECIDA. AGRAVO IMPROVIDO.
O envio de carta registrada com aviso de recebimento está expressamente enumerado entre os meios de comunicação de que dispõe o Tribunal de Contas da União para proceder às suas intimações.
O inciso II do art. 179 do Regimento Interno do TCU é claro ao exigir apenas a comprovação da entrega no endereço do destinatário, bastando o aviso de recebimento simples. 
28.	  No caso vertente, a citação do Instituto Euvaldo Lodi  Núcleo Regional do Amapá se deu em endereço proveniente de pesquisa de endereços realizada pelo TCU (vide parágrafos acima) . A entrega do ofício citatório nesse endereço ficou comprovada.
29.  Nos processos do TCU, a revelia não leva à presunção de que seriam verdadeiras todas as imputações levantadas contra os responsáveis, diferentemente do que ocorre no processo civil, em que a revelia do réu opera a presunção da verdade dos fatos narrados pelo autor. Dessa forma, a avaliação da responsabilidade do agente não pode prescindir da prova existente no processo ou para ele carreada. 
30.	  Ao não apresentar sua defesa, o responsável deixou de produzir prova da regular aplicação dos recursos sob sua responsabilidade, em afronta às normas que impõem aos gestores públicos a obrigação legal de, sempre que demandados pelos órgãos de controle, apresentar os documentos que demonstrem a correta utilização das verbas públicas, a exemplo do contido no art. 93, do DecretoLei 200/1967: "Quem quer que utilize dinheiros públicos terá de justificar seu bom e regular emprego na conformidade das leis, regulamentos e normas emanadas das autoridades administrativas competentes." 
31.	  Mesmo as alegações de defesa não sendo apresentadas, considerando o princípio da verdade real que rege esta Corte, procurou-se buscar, em manifestações do responsável na fase interna desta Tomada de Contas Especial, se havia algum argumento que pudesse ser aproveitado a seu favor. 
32.	   No entanto, o Instituto Euvaldo Lodi  Núcleo Regional do Amapá não se manifestou na fase interna (peça 7, p. 39-40) , não havendo, assim, nenhum argumento que possa vir a ser analisado e posteriormente servir para afastar a irregularidade apontada.
33.	  Passa-se agora ao exame das alegações de defesa apresentadas pela Sra. Telma Lúcia de Azevedo Gurgel (peça 24) :
33.1.  Manifestação da responsável (peça 24) :
33.1.1.  A responsável alega que tal irregularidade não gerou dano ao erário, pelo simples fato do saldo de recursos não ter sido tocado até a sua saída da presidência do Instituto Euvaldo Lodi, ou seja, não ocorreu nenhuma espécie de benefício próprio pela então presidente, o que naturalmente afasta qualquer improbidade e desvio de finalidade do convênio.
33.1.2.  Afirma que o saldo permaneceu intacto até a sua saída, em agosto/2012, e que o saldo foi movimentado em 24/7/2013, pela Sra. Joziane Araújo Nascimento, nova gestora do instituto, conforme comprovado com os anexos.
33.1.3.  A responsável complementa que a gestora que a sucedeu está foragida por irregularidades praticadas enquanto gestora do Instituto Euvaldo Lodi, e que já se encontram presos seu genitor, seu irmão, seu advogado e sua diretora financeira a época.
33.1.4.  A responsável informa ainda que encaminhou, em anexo à sua defesa, notícia crime da Sra. Joziane Araújo Nascimento, pela utilização de má-fé dos recursos oriundos do Convênio 01.06.1205.00, e que, apesar de informada que deveria realizar a devolução, preferiu agir ao arrepio da lei e utilizá-lo de forma escusa.
33.1.5.  Por conta de todo o alegado, requer que as contas sejam aprovadas com ressalvas, dando-se quitação.
33.2.  Análise da manifestação da responsável:
33.2.1.  Não há, nos autos, e muito menos na defesa apresentada pela responsável, qualquer documento que corrobore a sua afirmação, no sentido de que o saldo de recursos permaneceu intacto na data de sua saída da presidência do Instituto Euvaldo Lodi, e que esse saldo foi movimentado pela gestora que a sucedeu.
33.2.2.  Inclusive, não há prova documental acerca de quando ocorreu a saída dela da presidência do instituto, que ela afirma ter ocorrido em agosto/2012.
33.2.3.  Note-se que ela teve praticamente 3 anos para efetuar a devolução desses recursos, que deveria ter ocorrido até 29/10/2009 (peça 6, p. 110) , o que demonstra falta de zelo para com as suas obrigações assumidas quando celebrou o Convênio 01.06.1205.00. E essa conduta foi decisiva para o prejuízo ao erário.
33.2.4.  Cumpre destacar que a mera declaração de que não movimentou o saldo de recursos e que não se beneficiou desse valor não é suficiente para excluir a sua responsabilização, pois o Tribunal entende que não é possível formar convicção acerca de gestão de recursos públicos calcado tão somente nas declarações dos responsáveis sem a devida comprovação por meio de documentos (Acórdão 1001/2011-TCU-Plenário, Relator Ministro Valmir Campelo) .
33.2.5.  Dessa forma, rejeitam-se as alegações de defesa apresentadas.
34.	  Da análise procedida nas alegações de defesa apresentadas pela Sra. Telma Lúcia de Azevedo Gurgel, verifica-se que as mesmas não foram suficientes para elidir a irregularidade pela qual está sendo responsabilizada, de forma que devem ser rejeitadas as suas alegações de defesa.
35.	  Ademais, como demonstrado anteriormente, o Instituto Euvaldo Lodi  Núcleo Regional do Amapá permaneceu silente, devendo ser considerado revel, nos termos do art. 12, §3º, da Lei 8.443/1992.
36.	  Não há elementos para que se possa efetivamente aferir e reconhecer a ocorrência de boa-fé na conduta dos responsáveis, podendo este Tribunal, desde logo, proferir o julgamento de mérito pela irregularidade das contas, conforme os termos dos §§ 2º e 6º do art. 202 do Regimento Interno do TCU, condenando-se os responsáveis ao débito apurado e aplicando-lhe a multa prevista no art. 57, da Lei 8.443/1992.
PRESCRIÇÃO DA PRETENSÃO PUNITIVA
37.	  Vale ressaltar que a pretensão punitiva, conforme Acórdão 1441/2016-TCU-Plenário, Relator Ministro Benjamin Zymler, que uniformizou a jurisprudência acerca dessa questão, subordinase ao prazo geral de prescrição indicado no art. 205, do Código Civil, que é de dez anos, contado da data de ocorrência da irregularidade sancionada, nos termos do art. 189, do Código Civil, sendo este prazo interrompido pelo ato que ordenar a citação, a audiência ou a oitiva do responsável.
38.	  No caso em exame, não ocorreu a prescrição, uma vez que a irregularidade sancionada ocorreu em 28/10/2009, e o ato de ordenação da citação ocorreu em 10/2/2019.
CONCLUSÃO
39.  Em face da análise promovida na seção "Exame Técnico", verifica-se que os responsáveis não lograram comprovar a boa e regular aplicação dos recursos.
40.	  Instado a se manifestar, o Instituto Euvaldo Lodi  Núcleo Regional do Amapá optou pelo silêncio, configurando a revelia, nos termos do § 3º, do art. 12, da Lei 8.443/1992.
41.	  Vale ressaltar que a jurisprudência pacífica nesta Corte é no sentido da imprescritibilidade das ações de ressarcimento ao erário (Súmula TCU 282) . Dessa forma, identificado dano ao erário, devese instaurar e julgar o processo de tomada de contas especial para responsabilizar seus agentes causadores, respeitando o direito ao contraditório e à ampla defesa, independentemente de quando ocorreram os atos impugnados.
42.  Verifica-se também que não houve a prescrição da pretensão punitiva, conforme análise já realizada.
43.	  Tendo em vista que não constam dos autos elementos que permitam reconhecer a boa-fé dos responsáveis, sugere-se que as suas contas sejam julgadas irregulares, nos termos do art. 202, § 6º, do RI/TCU, com a imputação do débito atualizado monetariamente e acrescido de juros de mora, nos termos do art. 202, §1º do RI/TCU, descontado o valor eventualmente recolhido, com a aplicação da multa prevista no art. 57, da Lei 8.443/1992.
PROPOSTA DE ENCAMINHAMENTO
44.	  Diante do exposto, submetem-se os autos à consideração superior, propondo:
a)	considerar revel o Instituto Euvaldo Lodi  Núcleo Regional do Amapá (CNPJ 02.355.615/0001-66) , para todos os efeitos, dando-se prosseguimento ao processo, com fulcro no art. 12, § 3º, da Lei 8.443/1992;
b)	julgar irregulares, nos termos dos arts. 1º, inciso I, 16, inciso III, alíneas "b" e "c", da Lei 8.443/1992, c/c os arts. 19 e 23, inciso III, da mesma Lei, as contas dos responsáveis Instituto Euvaldo Lodi  Núcleo Regional do Amapá (CNPJ 02.355.615/0001-66) e Telma Lúcia de Azevedo Gurgel (CPF XXX.229.272-XX) , condenando-os ao pagamento da importância a seguir especificada, atualizada monetariamente e acrescida dos juros de mora, calculada a partir da data discriminada até a data da efetiva quitação do débito, fixando-lhes o prazo de quinze dias, para que comprovem, perante o Tribunal, o recolhimento das referidas quantias aos cofres da Financiadora de Estudos e Projetos, nos termos do art. 23, inciso III, alínea "a", da citada lei, c/c o art. 214, inciso III, alínea a, do Regimento Interno:
Débito solidário relacionado aos responsáveis Instituto Euvaldo Lodi  Núcleo Regional do Amapá (CNPJ 02.355.615/0001-66) e Telma Lúcia de Azevedo Gurgel (CPF XXX.229.272-XX) :
	Data de ocorrência
	Valor histórico (R$) 

	28/10/2009
	29.468,40

c)	aplicar individualmente aos responsáveis Instituto Euvaldo Lodi  Núcleo Regional do Amapá (CNPJ 02.355.615/0001-66) e Telma Lúcia de Azevedo Gurgel (CPF XXX.229.272-XX) , a multa prevista no art. 57, da Lei 8.443/1992, c/c o art. 267, do RI/TCU, fixando-lhes o prazo de quinze dias, a contar da notificação, para que comprovem, perante o Tribunal (art. 214, III, alínea "a", do Regimento Interno do TCU) , o recolhimento das dívidas aos cofres do Tesouro Nacional, atualizada monetariamente desde a data do acórdão até a do efetivo recolhimento, se paga após o vencimento, na forma da legislação em vigor;
d)	autorizar, desde logo, a cobrança judicial das dívidas, caso não atendidas as notificações, na forma do disposto no art. 28, inciso II, da Lei 8.443/1992;
e)	autorizar também, desde logo, se requerido, com fundamento no art. 28, inciso I, da Lei 8.443, de 1992, c/c o art. 217, §§ 1º e 2º do Regimento Interno, o parcelamento das dívidas em até 36 parcelas, incidindo, sobre cada parcela, corrigida monetariamente, os correspondentes acréscimos legais, fixando-lhes o prazo de quinze dias, a contar do recebimento da notificação, para comprovarem, perante o Tribunal, o recolhimento da primeira parcela, e de trinta dias, a contar da parcela anterior, para comprovarem o recolhimento das demais parcelas, devendo incidir, sobre cada valor mensal, atualizado monetariamente, os juros de mora devidos, no caso do débito, na forma prevista na legislação em vigor, alertando os responsáveis de que a falta de comprovação do recolhimento de qualquer parcela importará o vencimento antecipado do saldo devedor, nos termos do § 2º do art. 217 do Regimento Interno deste Tribunal; 
f)	enviar cópia do Acórdão a ser prolatado, bem como do Relatório e do Voto que o fundamentarem à Procuradoria da República no Estado do Amapá, nos termos do § 3º do art. 16 da Lei 8.443/1992, c/c o § 7º do art. 209 do Regimento Interno/TCU, para adoção das medidas cabíveis; e
g)	enviar cópia do Acórdão que vier a ser proferido à Financiadora de Estudos e Projetos e aos responsáveis, para ciência, informando que a presente deliberação, acompanhada do Relatório e do Voto que a fundamentarem, está disponível para a consulta no endereço www.tcu.gov.br/acordaos, além de esclarecer que, caso requerido, o TCU poderá fornecer sem custos as correspondentes cópias, de forma impressa.
	
	É o relatório.

José dos Santos Pereira Neto (OAB/AP 2.204), representando Telma Lúcia de Azevedo Gurgel.

Subprocurador-Geral Lucas Rocha Furtado.

TOMADA DE CONTAS ESPECIAL. CONVÊNIO. NÃO COMPROVAÇÃO DA DEVOLUÇÃO DO SALDO DO CONVÊNIO. CONTAS IRREGULARES DOS RESPONSÁVEIS, DÉBITO E MULTA.

TOMADA DE CONTAS ESPECIAL (TCE)

Secretaria de Controle Externo de Tomada de Contas Especial (SecexTCE).

Os presentes autos de Tomada de Contas Especial (TCE) foram instaurados pela Financiadora de Estudos e Projetos - FINEP, em desfavor do Instituto Euvaldo Lodi  Núcleo Regional do Amapá (02.355.615/0001-66) e da Sra. Telma Lúcia de Azevedo Gurgel (182.229.272-72) , diretora regional da entidade, em razão de irregularidades identificadas no Convênio 01.06.1205.00, que teve por objeto a execução do Projeto "Modernização da Rede Amapaense de Meteorologia para a Previsão de Clima, Tempo e Recursos Hídricos".
Para a consecução dos objetivos do programa foram disponibilizados recursos federais na ordem de R$ 348.366,00, depositados em três parcelas entre 12/2/2007 e 15/4/2008 (peça 4, p. 48 e 58 e peça 6, p. 177) .
A Finep originalmente instaurou a presente TCE em decorrência da constatação das seguintes irregularidades: (i)  não devolução do saldo financeiro do convênio: R$ 29.901,47 (peça 6, p. 155) ; (ii) não comprovação da utilização da contrapartida pactuada (documentação insuficiente para a comprovação do aporte dos recursos da contrapartida financeira a cargo do executor) : R$ 2.741,20 (peça 6, p. 155) ; (iii) não comprovação da utilização da contrapartida pactuada (ausência de anexos do Formulário de Acompanhamento Financeiro) : R$ 4.457,86 (peça 6, p. 156) ; e (iv)  irregularidades da documentação exigida para a prestação de contas (ausência da Relação de Bens Adquiridos ou Produzidos - Anexo 5) : R$ 175.121,71 (peça 6, p. 156) .
Em sua primeira análise (peça 12) , a unidade técnica afastou a maioria das irregularidades apontadas pelo órgão concedente, restando, tão somente, a questão relacionada à ausência de devolução do saldo financeiro do convênio, no montante ajustado de R$ 29.468,40.
Instados a se pronunciar nos autos, já no âmbito do TCU, somente a responsável Telma Lúcia de Azevedo Gurgel apresentou defesa (peça 24) , deixando o Instituto Euvaldo Lodi  Núcleo Regional do Amapá correr in albis o prazo que lhe foi concedido, motivo pelo qual deve ser considerado revel, nos termos do art. 12, §3º, da Lei 8.443/1992.
A unidade técnica, após análise das defesas apresentadas, opinou pela irregularidade das contas dos responsáveis, suas condenações em débito e a aplicação de multa fundada no art. 57 da Lei 8.443/1992, haja vista a inocorrência da prescrição da pretensão punitiva deste Tribunal.
O Ministério Público junto ao TCU, neste processo representando pelo Subprocuradora-Geral Lucas Rocha Furtado (peça 29) , concordou com a proposta de encaminhamento sugerida pela unidade técnica.
Feito esse histórico, passo a analisar o mérito deste processo.
De início, aplico ao Instituto Euvaldo Lodi  Núcleo Regional do Amapá os efeitos da revelia previstos no art. 12, § 3º, da Lei 8.443/1992. 
No mérito, acompanho a unidade técnica quanto ao afastamento das irregularidades apontadas pela Finep e relacionadas à contrapartida e à relação de bens adquiridos ou produzidos na avença.
Conforme ressaltou a unidade técnica, a utilização da contrapartida pactuada, ainda que em rubrica distinta da originalmente aprovada, restou devidamente comprovada nos autos. 
Em relação à contrapartida dos co-executores do ajuste, previstos na Cláusula IV, do Termo de Convênio - peça 2, p. 37, a proposta de afastamento da irregularidade se deu pela baixa materialidade dos valores envolvidos (cerca de R$ 4 mil, no total) , o que resultaria em montantes irrisórios se considerados individualmente cada um dos co-executores.
Quanto à impugnação total dos bens adquiridos, a instrução da unidade técnica conseguiu demonstrar que os documentos apresentados nas prestações de contas parcial e final são suficientes para demonstrar o nexo causal entre os recursos descentralizados e as despesas realizadas no elemento de despesa 52 - Equipamento e Material Permanente - Equipamento Nacional (peça 3, p. 125 e peça 5, p. 154) , afastando, assim, a irregularidade inicialmente apontada.
Quanto à irregularidade remanescente, a gestora, em sua defesa, alegou que a responsabilidade pela parcela não devolvida do saldo financeiro do convênio não lhe pode ser atribuída, eis que deixou a diretora regional da entidade em agosto de 2012, momento em que tais valores continuavam intactos na conta corrente específica, saldo que somente foi movimentado pela nova gestora da instituição, Sra. Joziane Araújo Nascimento, autora de uma série de práticas danosas ao Instituto Euvaldo Lodi.
Embora não haja, nos autos, comprovação documental da data da saída da gestora da presidência da entidade, a realização de consulta ao Sistema da Receita Federal permitiu verificar que a mesma atuou naquele Instituto como diretora entre 9/8/2004 a 29/7/2010 e na qualidade de presidente entre 4/10/2010 e 8/8/2012, corroborando, assim, a afirmação da responsável.
Ocorre que a responsável também não trouxe comprovação de que teria deixado em conta bancária o saldo remanescente do convênio, nem explicou o motivo pelo qual deixou de restituir tal montante em época oportuna, eis que a data limite para a mencionada devolução era 29/10/2009 (peça 6, p. 110) e a responsável somente deixou o Instituto em 2012.
Os extratos bancários constantes dos autos restringem-se aos exercícios de 2006 a 2009, não havendo lastro probatório a amparar a alegação da responsável.
Diante disso, concordo com as conclusões da unidade técnica, cuja análise incorporo, desde já, às minhas razões de decidir, e rejeito as alegações de defesa apresentadas.
Não se encontra caracterizada nos autos a prescrição da pretensão punitiva deste Tribunal. De fato, a irregularidade sancionada ocorreu em 28/10/2009 e os atos que determinaram as citações foram expedidos em 10/2/2019 (peça 14) antes, portanto, do interregno de dez anos previsto no art. 205 do Código Civil, utilizado subsidiariamente por este Tribunal, conforme Acórdão 1441/2016-TCU-Plenário
	Dessa forma, face à inexistência nos autos de documentos que afastem a irregularidade apontada nestes autos, acompanho a proposta de encaminhamento oferecida pela unidade técnica, com apoio do MPTCU, e VOTO pela adoção da minuta de acórdão que trago à consideração deste colegiado.
TCU, Sala das Sessões Ministro Luciano Brandão Alves de Souza, em 5 de novembro de 2019.
Ministro VITAL DO RÊGO 
Relator